【裁判字號】    97,易,93
【裁判日期】    970425
【裁判案由】    偽造文書
【裁判全文】
臺灣板橋地方法院刑事判決                97年度易字第93號
公  訴  人  臺灣板橋地方法院檢察署檢察官
被      告  丁○○
被      告  戊○○
上列被告因偽造文書案件，經檢察官提起公訴（96年度偵字第
28006 號），本院判決如下：
    主  文
丁○○、戊○○均無罪。
    理  由
壹、公訴意旨略以：被告丁○○為從事汽機車過戶代辦業務之人
    員，被告戊○○則為設址於臺北縣新莊市○○路929 巷39弄
    3 號「宏基汽車商行」之負責人，該車行亦經營汽車代辦過
    戶之業務。被告戊○○明知提供原車主身分證明書、宏基車
    行營利事業登記證、臺北縣汽車商業同業公會會員證書等文
    件予他人辦理過戶，須先查明原車主是否有過戶之意思，方
    能提供，否則極可能其提供之文件遭利用為贓車脫手之工具
    ，竟與被告丁○○基於使公務員登載不實之犯意聯絡，由丁○○於民國95年12月15日下午，在位於臺北縣樹林市○○路
    248 巷7 號交通部公路總局臺北區監理所內，受持有丙○○
    身分證影本之真實姓名不詳之陳姓成年男子請託，將原為丙○○所有車牌號碼9835-D S號自用小客車（該車乃96年12月
    7 日遭強盜之贓車）過戶予許仁豪，被告丁○○受託後基於
    使公務員登載不實之未必故意，未經查證原車主丙○○是否
    有過戶前開自用小客車之意思，旋赴上述宏基汽車車行，欲
    請被告戊○○提供上開相關證件俾利辦理過戶，適被告戊○○外出，乃由經戊○○事先授權之不知情僱員甲○○，提供
    原車主身分證明書、宏基汽車車行營利事業登記證、臺北縣
    汽車商業同業公會會員證書後，丁○○旋即持前揭證件，親
    至臺北區監理所，共同使承辦之公務員將上開自用小客車車
    主變更為許仁豪等不實事項，登載於所掌之公文書，足以生
    損害於丙○○及公路監理機關對車籍資料管理之正確性等語
    ，而認被告兩人均涉犯刑法第214 條使公務員登載不實罪嫌
    。
貳、按犯罪事實應依證據認定之，無證據不得認定犯罪事實；不
    能證明被告犯罪者，應諭知無罪之判決，刑事訴訟法第154
    條第2 項、第301 條第1 項分別定有明文。又刑事訴訟法上
    所謂認定事實之證據，係指足以認定被告確有犯罪行為之積
    極證據而言，該項證據自須適合於被告犯罪事實之認定，始
    得採為斷罪資料；且事實之認定應憑證據，如未發現相當證
    據，或證據不足以證明，自不能以推測或擬制之方法，以為
    裁判之依據；次按認定不利於被告之事實，須依積極證據，
    茍積極之證據本身存有瑕疵而不足為不利於被告事實之認定
    ，即應為有利於被告之認定，更不必有何有利之證據，而此
    用以證明犯罪事實之證據，猶須於通常一般人均不至於有所
    懷疑，堪予確信其已臻真實者，始得據以為有罪之認定，倘
    其證明尚未達到此一程度，而有合理性之懷疑存在，致使無
    從為有罪之確信時，即應為無罪之判決，最高法院29年上字
    第3105號、30年上字第816 號、40年臺上字第86號、76年臺
    上字第4986號判例意旨及82年度臺上字第163 號判決意旨可
    資參照。
、訊據被告丁○○、戊○○2 人固不否認被告丁○○為本案丙○○所有系爭汽車於95年12月9 日過戶登記予許仁豪之代辦
    業者，被告戊○○所經營之宏基汽車商行則開立暨提供原車
    主身分證明書、宏基車行營利事業登記證、臺北縣汽車商業
    同業公會會員證書等文件予被告丁○○，供其持之向監理機
    關做為代辦本件汽車過戶登記之申請文件等事實，然均否認
    有何使公務員登載不實之罪嫌，被告丁○○辯稱：當時一位
    自稱陳先生及另一位徐崇恩（更名為乙○○）委託伊代辦系
    爭汽車之過戶，當時自稱陳先生之人交給伊原車主丙○○的
    身分證影本、新車主許仁豪的身分證正本、兩人的印章、車
    籍原始資料、行照正本、保險卡正本及委託書，又因原車主
    之證件是影本，需有汽車商業同業公會之證明書，故再偕同
    乙○○及陳先生至被告戊○○所開設之宏基汽車商行，向其
    雇員甲○○取得證明書等文件後，向監理機關辦理過戶登記
    ，故伊確實已審核所需之文件，並無使公務員登載不實之行
    為等語；被告戊○○則以：依道路交通安全規則第16條之規
    定，如原車主僅提供身分證影本，就需由汽車商業同業公會
    開立證明書，宏基汽車商行為臺北縣汽車商業同業公會會員
    ，因與同案被告丁○○為同行關係，才會給予協助而出具原
    車主身份證明書，但本件系爭汽車之過戶均由被告丁○○負
    責，伊均無接觸，故原車主是否有過戶之意思，應由被告丁○○負責查明，況本件被告丁○○是直接找伊所雇用員工甲○○開立系爭證明書，待車子已過戶完成後，甲○○方告訴
    伊此事等語置辯。
肆、查本件公訴人認被告兩人涉犯刑法第214條使公務員登載不
    實罪，無非以被告丁○○係向監理機關申請將系爭自小客車
    從原車主丙○○名下過戶登記給新車主許仁豪之代辦業者，
    而被告戊○○則為提供臺北縣汽車商業同業公會名義出具之
    原車主身分證明書及宏基車行營利事業登記證、臺北縣汽車
    商業同業公會會員證書等文件予被告丁○○，供其持之向監
    理機關做為代辦系爭汽車過戶登記所需之申請文件，然被告
    兩人均未曾查明原車主丙○○是否確有過戶之意思等語，而
    為其主要論據。然查：
一、按被告以外之人於審判外之陳述，雖不符同法第159 條之1
    至第159 條之4 之規定，但經當事人於審判程序同意作為證
    據，法院審酌該言詞陳述或書面陳述作成時之情況，認為適
    當者，亦得為證據；當事人、代理人或辯護人於法院調查證
    據時，知有第159 條第1 項不得為證據之情形，而未於言詞
    辯論終結前聲明異議者，視為有前項之同意，此據同法第15
    9 條之5 規定甚明。查除已經本院傳訊到院而採行交互詰問
    程序之證人甲○○、乙○○等人之供述證據外，本判決後引
    之被告以外之人（含各被告對共同被告涉犯本罪所為之供述
    ）於審判外之陳述，固均屬傳聞證據，惟被告及公訴檢察官
    就該等審判外陳述之證據能力，迄至言詞辯論終結前均未聲
    明異議，本院審酌該等證據資料製作時之情況，尚查無違法
    不當及證明力明顯過低之瑕疵，亦認為以之作為證據應屬適
    當，故揆諸前開法律規定與說明，爰逕依刑事訴訟法第15 9
    條之5 規定，認該等證據資料均例外有證據能力，先予敘明
    。
二、就被告丁○○部分：
  (一)系爭車牌號碼9835-1DS號自用小客車，為丙○○所有，借予
    其胞弟袁志仁使用，而於96年12月7 日遭蔡嘉榮等人強盜後
    ，蔡嘉榮旋以丙○○名義於96年12月15日過戶登記予許仁豪
    ，再於同年12月18日由許仁豪過戶與蔡佳宏，蔡佳宏再於96
    年1 月2 日過戶予陳志弘等情，業經證人丙○○、許仁豪、
    蔡佳宏、陳志弘等人於警詢或偵查中之證述在卷，並有協議
    書1 份、臺北市監理處96年4 月26日北市監北字第09661199
    000 號函檢附之最新汽車車籍查詢表、汽車異動歷史查詢表
    、新領牌照車籍資料、歷次過戶車籍資料，暨交通部公路總
    局臺北區監理所96年5 月2 日北監車字第0960029059號函所
    檢附系爭汽車於95年12月15日自丙○○過戶登記予許仁豪之
    汽（機車）過戶登記書、原車主身份證明書、臺北縣政府營
    利事業登記證、臺北縣汽車商業同業公會會員證書等件附卷
    可稽（見士林地檢署96年度偵字第335 號卷第17-33 、82-8
    4 、129 、133-140 、158-159 、161-165 頁，同署96年度
    偵字第6297號卷第00-0000-00、63-67 、76-78 、90-92 、
    105-107 、110-121 、145-146 頁）。又被告丁○○係設於
    臺北縣樹林監理站內之汽車代辦業務業者，系爭自小客車於
    95年12月15日向臺北縣樹林監理站申請以原車主丙○○名義
    過戶登記予買主許仁豪之手續，係由案外人蔡嘉榮透過案外
    人乙○○介紹而委託被告丁○○代辦，且因蔡嘉榮當日僅提
    出原車主丙○○之身分證影本，並未提出正本，被告丁○○
    遂至被告戊○○所開設之宏基汽車商行，委請受雇於戊○○
    之職員甲○○以汽車商業同業公會名義開立證明書暨提供宏
    基車行營利事業登記證、臺北縣汽車商業同業公會會員證書
    後，被告丁○○再持前揭文件至臺北縣樹林監理站，申請將
    系爭小客車之車主由丙○○變更為許仁豪之事實，亦為被告
    丁○○所不爭執，並有證人甲○○、乙○○在本院所為之證
    詞可稽（詳本院卷第29-40 頁），復有前列交通部公路總局
    臺北區監理所96年5 月2 日北監車字第0960029059號函附系
    爭汽車於95年12月15日自丙○○過戶登記予許仁豪之汽（機
    車）過戶登記書、原車主身份證明書、臺北縣政府營利事業
    登記證、臺北縣汽車商業同業公會會員證書等件附卷可稽，
    均堪認定為實在。
  (二)然案外人蔡嘉榮於委託被告丁○○辦理系爭汽車過戶登記時
    ，亦已提出原車主為委託人、蔡嘉榮為受託人之委託書，被
    告丁○○並曾當場詢及原車主為何未到場等問題，有證人甲○○證稱：我是經過老闆戊○○、老闆娘曾麗惠之指示在樹
    林監理站開立同業公會證明書，被告戊○○指示我在開立證
    明書之前，要查證行照影本需影本清楚，此外還需有原車主
    出具之委託書，本件我有看到丙○○的委託書；單純只開立
    證明書時，我們會審核牌照登記書、行照、雙方的證件、委
    託書，此外就是影本要很清楚，另外來開的同業要是認識的
    ，本件於開立原車主丙○○之同業公會證明書時，確有原車
    主出具之委託書等語（本院卷第30-34 頁），及證人乙○○
    到庭證述：當時蔡家榮（應為蔡嘉榮之誤）先生有提供委託
    書，蔡先生是受委託人，至於委託人是何人，我沒有注意，
    被告丁○○雖然沒有問蔡先生關於原車主的電話，但她有問
    蔡先生說為何車主沒有來，因為證件是影本，蔡先生表示車
    主出國了，我有接著問，為何有這台車，但是因為當時所有
    的資料都有包括鑰匙都有，蔡先生也表示因為車主欠他錢，
    所以要把車賣給蔡先生的朋友；委託書是何人寫給何人我並
    沒有清楚看，但我只記得受委託書的人是蔡家榮，蔡先生也
    有說他是受委託人等語足稽（見本院卷第37頁）。又現今社
    會，本人出具委託書委任他人代理各項法律行為之情形，乃
    屬常見，是被告丁○○透過證人乙○○之介紹，並於案外人
    蔡嘉榮提出丙○○之身分證影本、買主許仁豪之身分證正本
    ，復提出原車主出具之委託書後，認原車主丙○○確有委託
    蔡嘉榮辦理系爭車輛過戶之意思，核無不當，可認已盡查明
    之義務，自難以被告丁○○未親自再與原車主丙○○聯繫確
    認是否有過戶之意思，即遽認其有明知或可得而知原車主丙○○之證件係遭人利用而為贓車脫手之認識，卻仍代辦該車
    過戶登記事宜，已有使公務員登載不實之主觀犯意。是公訴
    人主張被告丁○○未查明原車主是否有過戶之意思，即向宏
    基汽車商行取得證明書等件並代為辦理過戶，而認被告丁○○有使公務員登載不實之未必故意，尚嫌速斷。
  (三)此外，公訴人並未再提出其他事證資以證明被告丁○○可得
    知悉原車主丙○○並無過戶之意思，猶仍代辦本件過戶登記
    事宜，已有使公務員登載不實之故意，依前揭事證判斷結果
    ，應認公訴人指稱被告丁○○之犯罪事實，尚未達確定之程
    度。
三、就被告戊○○部分：
  (一)被告戊○○為設址於臺北縣新莊市○○路929 巷39弄3 號「
    宏基汽車商行」之負責人，該車行除經營汽車代辦過戶之業
    務外，因屬臺北縣汽車商會同業公會之會員，於原汽車所有
    人僅提供國民身分證影本委託汽車賣賣業代辦過戶時，可依
    道路交通安全規則第16條之規定出具車主身份證明書，因而
    於本案即為同為汽車過戶代辦業務者但非屬汽車商業同業公
    會會員之被告丁○○，以汽車商業同業公會名義開立證明書
    ，暨提供宏基車行營利事業登記證、臺北縣汽車商業同業公
    會會員證書，供其持以向監理機關辦理過戶登記等事實，乃
    為被告戊○○所自承，復有同案被告丁○○之陳述、證人甲○○前揭證詞可稽，亦有前開交通部公路總局臺北區監理所
    96年5 月2 日北監車字第0960029059號函檢送系爭汽車於95
    年12月15日自丙○○過戶登記予許仁豪之汽（機車）過戶登
    記書、原車主身份證明書、臺北縣政府營利事業登記證、臺
    北縣汽車商業同業公會會員證書等件附卷足憑。又依前揭「
    原車主身份證明書」上記載「茲證明丙○○先生（國民身份
    證統一編號Ｚ000000000）身份證影印本與正本相符無訛，如
    有不實，願負一切法律責任，特立此證。」等字，可認宏基
    汽車商行開立此證明書時，負有查核原車主身份證件之義務
    無誤，被告戊○○抗辯應由代辦業者即被告丁○○負責先核
    對原車主之身分證正本與影本云云，應有未合。
  (二)然查，系爭原車主身份證明書並非被告戊○○所開立，而係
    其雇員黃子茜書立後，一併交付宏基車行營利事業登記證及
    臺北縣汽車商業同業公會會員證書予被告丁○○，供其持前
    揭證件至監理所辦理過戶登記申請，且被告戊○○事先亦不
    知道被告丁○○欲請託宏基汽車商行出具上揭證明書乙節，
    已經同案被告丁○○及證人黃子茜在庭陳述甚詳，從而縱認
    被告戊○○曾交代其雇員黃子茜於認識的同行業者請託出具
    證明書應盡量給予方便，亦仍無法認定被告戊○○就本案汽
    車自原車主丙○○過戶予案外人許仁豪之際，顯然明知或可
    得而知原車主並無過戶之意思，且有使承辦之公務員將上開
    自用小客車車主變更為許仁豪等不實事項登載於所掌之公文
    書之犯意。公訴人主張被告戊○○未經查證丙○○是否有過
    戶系爭汽車之意思，而提供上揭文件，可認已有與被告丁○○基共同使公務員登載不實之未必故意，並非可採。
  (三)此外，復查無其他積極證據，足以證人黃子茜以宏基汽車商
    行出具原車主身份證明書，暨提供臺北縣汽車商業同業公會
    會員證、營利事業登記證予被告丁○○憑以辦理過戶登記之
    行為，而認被告戊○○有使公務員登載不實之意圖或不確定
    故意，揆諸前揭法條及判例意旨，應認渠等犯罪嫌疑不足。
伍、綜上所述，本件公訴人所提之證據，既不足以認定被告兩人
    有共同使公務員登載不實之犯意，此外，復查無其他積極、
    具體確切之證據足資認定被告涉有公訴人所指之前揭犯行，
    是因不能證明被告犯罪，均應為無罪判決之諭知，以昭審慎
    。
據上論斷，應依刑事訴訟法第301 條第1項，判決如主文。
本件經檢察官江祐丞到庭執行職務。
中    華    民    國    97    年    4     月    25    日
                  刑事第十一庭  法  官  邱景芬
以上正本證明與原本無異
如不服本判決應於送達後10日內向本院提出上訴狀
                                書記官  曾千庭
中    華    民    國    97    年    4     月    28    日


司法院資訊處製作；財團法人民間司法改革基金會備份。
